【裁判字號】    95,上訴,1656
【裁判日期】    951018
【裁判案由】    擄人勒贖
【裁判全文】
臺灣高等法院臺中分院刑事判決        95年度上訴字第1656號
上  訴  人
即  被  告  丙○○
選任辯護人  賴俊宏律師
上列上訴人因擄人勒贖案件，不服臺灣臺中地方法院九十五年度
重訴緝字第一五二號中華民國九十五年六月九日第一審判決（起
訴案號：臺灣臺中地方法院檢察署九十三年度偵字第一七一二一
號），提起上訴，本院判決如下：
    主  文
原判決撤銷。
丙○○共同意圖勒贖而擄人，累犯，處有期徒刑玖年。
    事  實
一、丙○○（綽號財哥）曾於民國（下同）九十年間，因賭博案
    件，經臺灣臺中地方法院臺中簡易庭於九十年四月十九日，
    以九十年度中簡字第四五六號判處有期徒刑四月確定，於九
    十年六月二十八日易科罰金執行完畢。
二、詎丙○○猶不知悛悔警惕，復與彭淯鈞（原名彭智巖，綽號
    【小胖】）、駱建信（綽號【阿興】，原審法院通緝中）、
    高志輝（綽號【企鵝】，業經臺灣臺中地方法院檢察署發布
    通緝）及一名不詳姓名之成年男子，因認渠等花錢自大陸地
    區引進的女子跑到「金絲雀卡拉ＯＫ店」（址設臺中市○區
    ○○街一六六之一號四樓）上班，而心生不悅，遂共謀強擄
    「金絲雀卡拉ＯＫ店」副總經理丁○○以勒取贖款的計劃。
    渠等乃共同基於意圖勒贖而擄人之犯意聯絡，於九十二年十
    一月十六日晚上九時許，由高志輝要求彭淯鈞駕駛車號Ｇ９
    －９５５８號自用小客車（該車為不知情的彭淯鈞父親彭光
    輝所有），搭載丙○○、駱建信前往「金絲雀卡拉ＯＫ店」
    ，丙○○並攜帶不詳型式的槍枝（並未扣案，尚無積極證據
    證明係屬槍砲彈藥刀械管制條例所管制具有殺傷力的槍枝，
    但為配合卷證資料，以下仍稱為槍枝）、駱建信則攜帶不詳
    刀器假裝為槍枝（並未扣案，亦無積極證據證明係屬槍砲彈
    藥刀械管制條例所管制的刀械）。丙○○、駱建信先行進入
    「金絲雀卡拉ＯＫ店」內佯裝消費，彭淯鈞則駕駛上開車輛
    在該店樓下等候，準備伺機強擄該店副總經理丁○○而勒取
    贖款。丙○○、駱建信於該店包廂內，向服務生表示有事要
    找副總經理丁○○，適因同為副總經理的乙○○於該日代丁○○的班，遂依服務生的通知前往包廂處理，復因丙○○、
    駱建信並不認識丁○○，而將乙○○誤認為丁○○，遂於同
    日晚上十時許，在上開包廂內，由丙○○刻意露出衣服內插
    於腰際的不詳型式槍枝，駱建信亦示意其衣服內的不詳刀器
    為槍枝，要求乙○○到樓下商談事情。乙○○因認丙○○、
    駱建信均持有槍枝，害怕生命安危，遂任由丙○○、駱建信
    將其帶往該店樓下，由彭淯鈞駕駛的自用小客車內。斯時曾
    見過丁○○的彭淯鈞向丙○○表示綁錯對象，而該名不詳姓
    名成年男子亦同時以電話連繫丙○○表示綁錯對象，惟經過
    商討後，渠等仍當下決定將錯就錯，將同為「金絲雀卡拉Ｏ
    Ｋ店」副總經理的乙○○強押至車內左後座（左後車門已事
    先上鎖，無法自車內開啟），由駱建信坐於車內右後座負責
    看管乙○○，丙○○則坐於右前座，並由駱建信以事先準備
    的口罩矇住乙○○的雙眼，再以膠帶捆住口罩四周，將乙○○載往大肚山區中二高工地附近。車行期間，丙○○向乙○○恫稱渠等業已挖好一個坑，要求乙○○必須籌出新臺幣（
    下同）一百萬元，否則要把乙○○埋掉。同日晚上十時三十
    分許，到達上開預定地點，丙○○等人即將矇住乙○○眼睛
    的口罩及膠帶取下，而該名不詳姓名成年男子亦駕車到達該
    址，與丙○○等人會合，並由該名不詳姓名成年男子取出空
    白本票及十行紙，由駱建信強逼乙○○在車內簽發金額分別
    為二十萬元的本票四張、十萬元的本票二張，金額均為五十
    萬元的借據二張，日期均載明為九十二年九月二十日。期間
    因乙○○簽錯本票的內容，丙○○再命彭淯鈞出面要求乙○○重新簽發本票及借據。乙○○簽妥本票及借據後，即由該
    名不詳姓名成年男子取走上開本票六張及借據二張。同日晚
    上十一時許，丙○○等人再度上車，由駱建信負責駕駛車號
    Ｇ９－９５５８號自用小客車，由彭淯鈞坐於車內右後座負
    責看管乙○○，丙○○則坐於右前座。丙○○等人再度要求
    乙○○籌錢付贖始能獲釋，彭淯鈞說無論如何，當晚定要籌
    出十萬元，否則不讓乙○○離開。乙○○遂撥打其所有朋友
    的電話籌取贖款，惟均未能順利撥通電話。乙○○臨時想到
    友人連志峰，遂告知丙○○其友人連志峰的地址即臺中縣大
    里市○○路四五巷二號，丙○○等人乃再度強押乙○○前往
    連志峰的住處，途經臺中市與臺中縣大里市交界處附近，丙○○因有事需要先行離開，遂交待駱建信、彭淯鈞繼續強押
    乙○○勒取贖款後，即先行下車離去。九十二年十一月十七
    日凌晨一時許，駱建信、彭淯鈞續強押乙○○至連志峰的住
    處，由彭淯鈞下車與乙○○進入連志峰的住處，乙○○以急
    用為由，向連志峰借得一萬元，並交付彭淯鈞後，駱建信、
    彭淯鈞始於同日凌晨二時許，將乙○○載往臺中市○○路與
    林森路口附近地點釋放，彭淯鈞並交付乙○○載有「000
    0000000（該門號為彭淯鈞以其姊姊彭虹禎名義申請
    租用之行動電話）財哥」的字條一張，要求乙○○日後籌得
    現金一百萬元後，以上開行動電話與其聯絡。彭淯鈞勒贖所
    得的本票六張（金額合計一百萬元）、借據二張（金額合計
    一百萬元），均由上開不詳姓名成年男子取走；勒贖所得的
    現金一萬元，則由彭淯鈞分得四千元，其餘由丙○○、駱建
    信朋分花用。嗣經警方調閱電話號碼0000000000
    號行動電話的通聯紀錄，發現案發時間係彭淯鈞在使用該行
    動電話門號，而循線查獲彭淯鈞、駱建信，並扣得上開行動
    電話ＳＩＭ卡一張，因而查悉上情。
二、案經臺中市警察局第二分局報告臺灣臺中地方法院檢察署檢
    察官偵查起訴。
    理  由
壹、證據能力部分：
一、按被告以外之人（包括證人、鑑定人、告訴人、被害人及共
    同被告等）於審判外之陳述，雖不符刑事訴訟法第一百五十
    九條之一至之四等四條之規定，而經當事人於審判程序同意
    作為證據，法院審酌該言詞陳述或書面陳述作成時之情況，
    認為適當者，亦得為證據；當事人、代理人或辯護人於法院
    調查證據時，知有刑事訴訟法第一百五十九條第一項不得為
    證據之情形，而未於言詞辯論終結前聲明異議者，視為有前
    項之同意，刑事訴訟法第一百五十九條之五定有明文。立法
    意旨在於傳聞證據未經當事人之反對詰問予以核實，原則上
    先予排除。惟若當事人已放棄反對詰問權，於審判程序中表
    明同意該等傳聞證據可作為證據；或於言詞辯論終結前未聲
    明異議，基於尊重當事人對傳聞證據之處分權，及證據資料
    愈豐富，愈有助於真實發見之理念，且強化言詞辯論主義，
    使訴訟程序得以順暢進行，上開傳聞證據即具有證據能力。
二、次按被告以外之人於偵查中向檢察官所為陳述，除顯有不可
    信之情況者外，得為證據，刑事訴訟法第一百五十九條之一
    第二項定有明文。偵查中對被告以外之人（包括證人、鑑定
    人、告訴人、被害人及共同被告等）所為之偵查筆錄，或被
    告以外之人向檢察官所提之書面陳述，性質上均屬傳聞證據
    。惟現階段刑事訴訟法規定檢察官代表國家偵查犯罪、實施
    公訴，依法其有訊問被告、證人及鑑定人之權，證人、鑑定
    人且須具結，而實務運作時，檢察官偵查中向被告以外之人
    所取得之陳述，原則上均能遵守法律規定，不致違法取供，
    其可信度極高，職是，被告以外之人前於偵查中依法定程序
    所為陳述，除反對該項供述得具有證據能力之一方，已釋明
    「顯有不可信之情況」之理由外，不宜以該人未能於審判中
    接受他造之反對詰問為由，即遽指該人於偵查中之陳述不具
    證據能力。
三、經查，本案共同被告駱建信固僅曾於警詢時為陳述，惟其性
    質係屬傳聞證據，其未再於法院審理中為陳述，且查無符合
    刑事訴訟法第一百五十九條之一至之四等前四條之情形，其
    所為之上開警詢筆錄內容，原則上雖無證據能力，然當事人
    及辯護人均已知上開警詢筆錄乃屬傳聞證據，且均未於原審
    法院言詞辯論終結前對該等筆錄內容異議，本院審酌上開警
    詢筆錄作成的時點，係距案發時間最為接近的時點，對案發
    過程印象最為深刻，且係較無人情施壓或干擾的情況下作成
    ，而警方亦無不當取供之情形存在，認為以之作為本案之證
    據亦屬適當，是其於警詢時之陳述具有證據能力；至於其於
    檢察官偵查時所為之陳述，係經過具結程序，且遍觀全卷，
    均未曾提及檢察官在偵查時有何不法取供之情形存在，當事
    人及辯護人亦未否認其證據能力或釋明其上開供述，有何顯
    不可信之情況，依上說明，其於偵查中之陳述，亦具有證據
    能力，核先說明。
貳、實體部分：
一、本案上訴人即被告（以下簡稱為被告）丙○○固坦承有於九
    十二年十一月十六日晚上九時許，與駱建信、「小胖」前往
    「金絲雀卡拉ＯＫ店」等情，惟矢口否認有為擄人勒贖犯行
    ，辯稱：伊並沒有持槍，也沒有強押被害人乙○○拿錢，本
    案單純是高志輝、彭淯鈞拜託伊前往處理大陸地區女子的事
    情，才會發生擄人勒贖的事情，伊有跟高志輝說不可以如此
    ，否則有違犯刑法之虞，整個事情的後續發展，已經違背當
    初說要調解事情的用意，故伊即在中途下車離去等語。被告
    丙○○之選任辯護人，亦以：本案之起因係肇因於同案被告
    高志輝所引進之大陸女子於「金絲雀卡拉ＯＫ店」上班，高
    志輝欲請丙○○協同處理調解，丙○○當初前往「金絲雀卡
    拉ＯＫ店」，其主觀上心態僅係受人之託排解處理事情而已
    ，至於事後演變成強押被害人勒贖之情形，實已超越丙○○
    之實力而為其無法控制之情況，此由證人丁○○在審理中之
    證詞即可證實，本案共同被告彭淯鈞所言有刻意隱瞞高志輝
    涉案之情，被害人乙○○之陳述關於「丙○○及駱建信有無
    持有槍械」、「丙○○於何處亮槍」、「丙○○及駱建信於
    店內持槍時如何控制乙○○」、「乙○○於被押前，在店內
    與丙○○接觸之情形」、「何人恐赫乙○○籌錢，否則要將
    他活埋」、「丙○○於何時離開」、「離開大肚山後，何人
    再繼續押著乙○○並要乙○○再籌錢」、「乙○○於離開大
    肚山後，再被押往籌錢時，是否還繼續被控制住」、「乙○○於連志峰處籌到錢後，彭淯鈞有無再與丙○○聯絡」、「
    扣案紙條為何人交給乙○○」等部分亦有前後不合之情事，
    而存有瑕疵，再者，本案共同被告彭淯鈞與被告丙○○係立
    於利害衝突地位，其供述關於「彭淯鈞何時知悉丙○○持有
    槍械」、「丙○○於何處離開」、「乙○○簽完本票及借據
    後，何人拿走」、「丙○○有無指示彭淯鈞將扣案紙條交予
    乙○○」、「本票從何而來」、「彭淯鈞與高志輝之通聯紀
    錄」、「彭淯鈞於釋放乙○○後，有無再與丙○○聯絡」、
    「丙○○是否有朋分贖款一萬元」等部分亦有前後不合之處
    ，部分並與乙○○之指訴不合，其等不利於被告丙○○之指
    證，均非可信，本案被害人乙○○實係遭到彭淯鈞和駱建信
    之強逼而簽下本票及借據，實與被告丙○○無涉，被告丙○○並無強逼被害人乙○○簽立本票及籌錢的意思，應未犯擄
    人勒贖罪等語，為被告丙○○辯護。
二、惟查：
（一）被告丙○○確實有擄人勒贖的客觀行為：
（１）彭淯鈞應高志輝的要求，於九十二年十一月十六日晚上九
      時許，駕駛車號Ｇ９－９５５８號自用小客車，搭載丙○○、駱建信前往「金絲雀卡拉ＯＫ店」，丙○○並攜帶不
      詳型式的槍枝，由丙○○、駱建信進入「金絲雀卡拉ＯＫ
      店」內；丙○○、駱建信嗣並將乙○○帶入上開自用小客
      車內，讓乙○○坐在車內左後座，由駱建信坐於車內右後
      座負責看管乙○○，丙○○則坐於右前座，並由駱建信以
      事先準備的口罩矇住乙○○的雙眼，再以膠帶捆住口罩四
      周，由彭淯鈞駕駛上開自用小客車，將乙○○載往大肚山
      區中二高工地附近；車行期間，丙○○向乙○○恫稱渠等
      業已挖好一個坑，要求乙○○必須籌出一百萬元，否則要
      把乙○○埋掉；到達上開地點，丙○○、駱建信即將矇住
      乙○○眼睛的口罩及膠帶取下，而另一名不詳姓名成年男
      子亦駕車到達該址，與丙○○等人會合，並由該名不詳姓
      名成年男子取出空白本票及十行紙，先由駱建信要求乙○○在車內簽發金額分別為二十萬元的本票四張、十萬元的
      本票二張，金額均為五十萬元的借據二張，因乙○○寫錯
      本票內容，丙○○再命伊拿本票及借據給乙○○簽寫；乙○○簽妥本票及借據後，即由該名不詳姓名成年男子取走
      上開本票六張及借據二張；同日晚上十一時許，彭淯鈞、
      丙○○及駱建信再度坐上車號Ｇ９－９５５８號自用小客
      車，由駱建信負責駕駛該自用小客車，由彭淯鈞坐於車內
      右後座負責看管乙○○，丙○○則坐於右前座；丙○○要
      彭淯鈞與駱建信命乙○○再去籌錢；九十二年十一月十七
      日凌晨一時許，彭淯鈞有與駱建信和乙○○至乙○○的友
      人連志峰住處，由彭淯鈞下車與乙○○進入連志峰住處。
      乙○○以急用為由，向連志峰借得一萬元並交付彭淯鈞後
      ，彭淯鈞與駱建信於同日凌晨二時許，將乙○○載往臺中
      市○○路與林森路口附近釋放，彭淯鈞並交付乙○○載有
      「0000000000號  財哥」的字條一張，要求乙○○日後籌得現金一百萬元後，以上開行動電話與彭淯鈞
      聯絡；渠等勒贖所得的現金一萬元，因彭淯鈞負責開車，
      故由彭淯鈞分得四千元，丙○○、駱建信各分得三千元；
      上開各情，業據被告彭淯鈞於原審法院審理時陳述明確，
      核與其以證人身分於同院審理時結證情節相符。而彭淯鈞
      於原審法院審理時，更進而證稱「財哥」就是丙○○，其
      與駱建信釋放乙○○後，丙○○有再打電話詢問其事情辦
      的怎樣，而丙○○之前有說拿到錢就可以放掉乙○○等語
      。
（２）又證人即被害人乙○○於原審法院審理時，結證稱：伊確
      有於九十二年十一月十六日晚上十時許，遭丙○○、駱建
      信強押上彭淯鈞駕駛的自用小客車；渠等令伊坐在車內左
      後座，左後車門並事先上鎖，由駱建信坐於車內右後座負
      責看管伊，丙○○則坐於右前座，並由駱建信以事先準備
      的口罩矇住伊的雙眼，再以膠帶捆住口罩四周，將伊載往
      大肚山區中二高工地附近；車行期間，丙○○向伊恫稱渠
      等業已挖好一個坑，要求伊必須籌出一百萬元，否則要把
      伊埋掉；車行至上開地點，伊始發現另有一輛自用小客車
      ，內有一名不詳姓名成年男子，駱建信要求伊在車內簽發
      金額分別為二十萬元的本票四張、十萬元的本票二張，金
      額均為五十萬元的借據二張；期間因伊簽錯本票內容，再
      由彭淯鈞要求伊重新填寫，簽妥本票及借據後，即由該名
      不詳姓名成年男子取走上開本票六張及借據二張；同日晚
      上十一時許，丙○○等人再度坐上車號Ｇ９－９５５８號
      自用小客車，改由駱建信負責駕駛該自用小客車，由被告
      彭淯鈞坐於車內右後座負責看管伊，丙○○則坐於右前座
      ；丙○○等人再度要求伊必須籌錢始能獲釋，被告彭淯鈞
      說無論如何，當晚要籌出十萬元，否則不讓伊離開，伊遂
      撥打所有朋友的電話籌取贖款，惟均未能順利撥通電話，
      伊臨時想到友人連志峰，遂告知丙○○伊友人連志峰的地
      址即臺中縣大里市○○路四五巷二號，丙○○等人乃再度
      強押伊前往連志峰住處；途經臺中市與臺中縣大里市交界
      處附近，丙○○因有事需先行離開，遂交待彭淯鈞、駱建
      信繼續強押伊以勒取贖款後，即先行下車離去；九十二年
      十一月十七日凌晨一時許，彭淯鈞、駱建信續強押伊至連
      志峰住處，由彭淯鈞下車與伊進入連志峰住處，由伊以急
      用為由，向連志峰借得一萬元，並交付彭淯鈞後，彭淯鈞
      、駱建信始於同日凌晨二時許，將伊載往臺中市○○路與
      林森路口附近釋放，彭淯鈞並交付一張載有「00000
      00000號  財哥」的字條一張，要求伊日後籌得現款
      一百萬元後，以上開行電話與其聯絡，而「財哥」就是丙○○等情。其就案發之經過，及被告丙○○參與之犯情所
      為之上開證詞，大致與彭淯鈞之證詞內容相符。
（３）駱建信於警詢及檢察官偵查時亦坦承：伊與丙○○於九十
      二年十一月十六日晚上九時許，在臺中市○區○○街一六
      六之一號四樓「金絲雀卡拉ＯＫ店」，強押乙○○進入彭
      淯鈞駕駛的車號Ｇ９－９５５８號自用小客車內，丙○○
      坐在右前座，乙○○坐在左後座，伊坐在右後座，再由伊
      用口罩將乙○○的眼睛矇住，並以膠帶綑住，載往大肚山
      郊區；丙○○要乙○○先簽一百萬元本票及一百萬元借據
      ，乙○○說要打電話向朋友籌錢或是到「金絲雀卡拉ＯＫ
      店」拿當天的營業額，丙○○即說不可能給乙○○回店裡
      拿錢，要其打電話給朋友籌錢，有多少拿多少；是丙○○
      說若不拿出一百萬元，要將乙○○活埋的。伊與彭淯鈞押
      乙○○，到乙○○的朋友連志峰位於臺中縣大里市○○路
      四五巷二號住處，由彭淯鈞押乙○○下車借錢等語。
（４）證人連志峰於警詢時亦證稱：九十二年十一月十七日凌晨
      ，乙○○與彭淯鈞有到伊位於臺中縣大里市○○路四五巷
      二號住處向伊借錢。乙○○要向伊借幾萬元，伊回稱身上
      只有現金一萬元，就將身上現金一萬元交給乙○○。伊發
      覺乙○○當時神情緊張，僅說要借錢，不敢多說話等語。
（５）綜合上開四位就案發經過情節的陳述，彼此相互吻合，此
      外，並有載有「0000000000  財哥」的字條一
      張及彭淯鈞所有供上開犯罪所用之電話號碼000000
      0000號行動電話ＳＩＭ卡一張扣案可資佐證，堪認丙○○確有為上開擄人勒贖的客觀行為無訛。
（６）被告丙○○雖猶辯稱其並沒有持槍，也沒有強押乙○○拿
      錢，只是單純受高志輝、彭淯鈞委託前往處理大陸地區女
      子的事情，有關擄人勒贖的後續發展，違背當初要調解事
      情的用意，故其始會在中途下車離去等語。然丙○○確實
      持有不詳型式槍枝，前往「金絲雀卡拉ＯＫ店」等情，業
      據彭淯鈞、乙○○證述明確，顯然與丙○○自稱是「調解
      」大陸地區女子之事，且並未持槍的陳述，並不相符；而
      丙○○於原審法院審理時極力否認其有「財哥」的綽號之
      陳述，卻又與彭淯鈞、乙○○均證稱「財哥」就是丙○○
      的證詞迥異，在在顯示被告丙○○刻意淡化其參與的程度
      ，及撇清其即為字條上所載之「財哥」本人，藉以區隔自
      己並未參與擄人勒贖犯行及彰顯自己下車後，彭淯鈞、駱
      建信對乙○○所為行徑與自己無關之用意。惟觀諸乙○○
      於原審法院審理時證稱其遭強押至大肚山區中二高工地附
      近的車行期間，是丙○○向其恫稱渠等業已挖好一個坑，
      要求其必須籌出一百萬元，否則要把伊埋掉等語；車輛離
      開大肚山區中二高工地時，丙○○再度要求其必須籌錢始
      能獲釋等語；核與彭淯鈞於原審法院審理時證稱其駕駛上
      開自用小客車，將乙○○載往大肚山區中二高工地附近，
      車行期間，丙○○向乙○○恫稱渠等業已挖好一個坑，要
      求乙○○必須籌出一百萬元，否則要把乙○○埋掉，是丙○○命其拿本票及借據給乙○○簽寫等語；車輛離開大肚
      山區中二高工地時，是丙○○要其與駱建信命乙○○再去
      籌錢等語相符。顯然被告丙○○辯稱其僅係前往「調解」
      ，並未參與擄人勒贖犯行之陳述，係屬飾卸之詞，並不足
      採信。彭淯鈞於原審法院審理時進而證稱其與駱建信釋放
      乙○○後，丙○○有再打電話詢問其事情辦的怎樣，而丙○○之前有說拿到錢就可以放掉乙○○。渠等所得的現金
      一萬元，因其負責開車，故由其分得四千元，丙○○、駱
      建信各分得三千元等語。益證丙○○於彭淯鈞、駱建信強
      押乙○○前往連志峰處取款時，是因個人有事而先行下車
      ，然仍舊主導擄人勒贖犯行的進行，並於事後以電話連繫
      彭淯鈞，關注事情的進展，並非因擄人勒贖非其預期的「
      調解」，而決定下車離去，否則早在「金絲雀卡拉ＯＫ」
      乙○○被強押上車之際，其即可選擇不坐上彭淯鈞駕駛的
      自用小客車而隨同前往大肚山區中工高工地。
（二）被告丙○○確有擄人勒贖的主觀犯意，並與同案被告彭淯
      鈞、駱建信、高志輝及另一名不詳姓名成年男子間，有犯
      意聯絡及行為分擔：
（１）彭淯鈞陳稱案發當日矇住被害人乙○○的口罩及膠帶是出
      發到「金絲雀卡拉ＯＫ店」時，由丙○○、駱建信上車前
      即事先準備的，而丙○○當時有攜帶不詳型式的槍枝等情
      。再觀諸彭淯鈞當時是在「金絲雀卡拉ＯＫ」樓下等候，
      準備「辨識」丙○○、駱建信帶下來的人是否為副總經理
      丁○○。顯然當時彭淯鈞與丙○○、駱建信是共同計劃強
      擄丁○○上車，否則若彭淯鈞僅係單純前往「辯識」丁○○，並無意將丁○○帶走，何以未與丙○○、駱建信一同
      進入「金絲雀卡拉ＯＫ店」內去「辨識」，卻反而留下樓
      下「等候」丁○○。雖彭淯鈞於原審法院審理時，改稱因
      為丙○○、駱建信沒有見過丁○○，所以要其先上樓去看
      ，之後其下樓跟丙○○、駱建信說丁○○沒有在那邊等語
      。然此顯與彭淯鈞於警詢時陳稱伊並沒有上樓到「金絲雀
      卡拉ＯＫ店」，及於原審法院九十年度重訴字第二二八三
      號刑事案件審理時，供稱：其到「金絲雀卡拉ＯＫ店」時
      ，是在車上等候等情並不相符。應係為規避其是唯一見過
      丁○○者，卻未同時與丙○○、駱建信上樓的不合理情況
      ，而更改說詞。否則，若彭淯鈞已先上樓察看丁○○並未
      在「金絲雀卡拉ＯＫ店」，渠等理應先行離去，何以會再
      由未見過丁○○的丙○○、駱建信上樓，欲找丁○○「調
      解」，並發生丙○○、駱建信誤認乙○○為丁○○，而押
      錯人的情境。又渠等若無共同計劃強擄丁○○，丙○○，
      又何須攜帶不詳型式的槍枝前往，而丙○○、駱建信又何
      需事先準備矇住被害人雙眼的口罩及膠帶。彭淯鈞既事前
      即得知丙○○攜帶不詳型式槍枝前往「金絲雀卡拉ＯＫ店
      」及丙○○、駱建信事先準備矇住被害人雙眼的口罩及膠
      帶，復與丙○○、駱建信共同前往「金絲雀卡拉ＯＫ店」
      ，並在該店樓下準備「辨識」渠等所帶下來的人，顯然丙○○、駱建信、彭淯鈞等人，均有犯意聯絡及行為分擔。
（２）按「刑法上關於客體錯誤，此種認識錯誤之事實與法定之
      事實，法律上非難價值相同，例如欲殺甲，卻誤認乙為甲
      而殺之，其生命法益相同，殺人之故意無異，法律上但問
      其是否預見為人而實施殺人之行為，至於其人為甲或為乙
      ，無關於犯罪之成立。」（最高法院八十六年度臺上字第
      三六Ｏ四號判決參照）。雖本案被告丙○○等預定強擄的
      對象為該店另名副總經理丁○○，並非實際被害人乙○○
      。然被告丙○○等人誤認乙○○為丁○○而強擄之，在法
      律上非難價值相同，侵害法益相同，自無礙於擄人勒贖犯
      罪之成立。況彭淯鈞於警詢時陳稱：「（問：你們發現綁
      錯人，為何沒有立即把人釋放？）因為當時財哥說綁錯人
      就將錯就錯，所以我們就把他帶至郊區」；「那都是財哥
      丙○○指示，不管他是否綁錯，就是要繼續作該案拿到錢
      為止」等語（詳九十二年度他字第二二三三號偵查影卷第
      四七頁、第五二頁），此證詞並經彭淯鈞於原審法院審理
      時以證人身分確認無訛，而經本院引用為彭淯鈞的證詞，
      益見渠等發現強擄對象錯誤之際，復共同決意將錯就錯，
      改以乙○○為強擄對象，繼續遂行渠等擄人勒贖之計劃，
      至取得贖款為止，自更無解於擄人勒贖犯罪之成立。
（３）彭淯鈞雖辯稱：案發當時的情形，其也是被逼的，因為丙○○持槍，雖丙○○及駱建信沒有言語、行動的恐嚇，但
      其心裡仍會害怕等語。然彭淯鈞於出發前往「金絲雀卡拉
      ＯＫ店」前，已明知丙○○等人要強擄該店的副總經理丁○○，猶駕駛自用小客車搭載丙○○、駱建信共同前往，
      並單獨駕車在該店樓下等候丙○○、駱建信強押被害人到
      車內，已難相信其與丙○○等人無犯意聯絡及行為分擔。
      若彭淯鈞確係迫於案發當時丙○○持有槍枝而不得不從，
      則其於單獨駕車在該店樓下等候之際，自可乘機逃離現場
      ，以免受到刑事責任的波及。又於犯罪過程中，持槍的丙○○因有事先行離去之際及彭淯鈞單獨與乙○○下車前往
      乙○○友人連志峰住處之際，彭淯鈞皆有機會可以終止犯
      罪行為，並向乙○○表示自己亦係受到丙○○的脅迫而無
      奈為之，甚至報警處理，何以彭淯鈞均捨此不為，而與丙○○等人完成全部的犯罪行為，事後並朋分四千元花用，
      此顯與常情不合。再者，至「金絲雀卡拉ＯＫ店」擄人勒
      贖，係屬犯罪行為，且行動本身並非毫無風險，是參與的
      成員間，必須有相當的忠誠度及互信基礎，若彭淯鈞並無
      參與犯罪之意願，甚至是受到丙○○的脅迫，丙○○豈非
      冒著彭淯鈞臨陣脫逃或背叛的風險而為之。斯時，丙○○
      更不可能安排彭淯鈞單獨駕車在該店樓下等候，徒增彭淯
      鈞臨陣脫逃或報警處理的風險及渠等順利強擄被害人後，
      卻無車輛可供使用之窘境。凡此，在在顯示彭淯鈞上開辯
      詞，僅係臨訟之飾詞，不足採信。
（４）次按「共同正犯之意思聯絡，原不以數人間直接發生者為
      限，即有間接之聯絡者，亦包括在內。如甲分別邀約乙、
      丙犯罪，雖乙、丙間彼此並無直接之聯絡，亦無礙於其為
      共同正犯之成立。」（最高法院七十七年臺上字第二一三
      五號判例參照）。彭淯鈞雖辯稱伊係應高志輝之要求，自
      桃園南下臺中，幫丙○○處理本案，伊並不認識本案另名
      不詳姓名成年男子等語，然該不詳姓名成年男子既共同前
      往被害人乙○○簽發本票、借據的地點，並攜帶空白本票
      及十行紙供乙○○填寫，顯與其他同案被告有犯意聯絡及
      行為分擔，縱彭淯鈞與該不詳姓名成年男子間，並無直接
      的犯意聯絡，亦無礙於渠等成立共同正犯。
（５）又按共同正犯，係共同實施犯罪行為之人，在共同意思範
      圍內，各自分擔犯罪行為之一部，相互利用他人之行為，
      以達其犯罪之目的，其成立不以全體均行參與實施犯罪構
      成要件之行為要件；參與犯罪構成要件之行為者，固為共
      同正犯；以自己共同犯罪之意思，參與犯罪構成要件以外
      之行為，或以自己共同犯罪之意思，事前同謀，而由其中
      一部分人實行犯罪之行為者，亦均應認為共同正犯，使之
      對於全部行為所發生之結果，負其責任（司法院大法官會
      議釋字第一Ｏ九號解釋參照）。經查，丙○○與該不詳姓
      名成年男子雖未全程參與擄人勒贖的犯行；高志輝雖未實
      際參與擄人勒贖的犯行，然渠等既分別與全程參與擄人勒
      贖犯行的彭淯鈞、駱建信間，有犯意聯絡及行為分擔，揆
      諸上開說明，自仍應對於全部行為所發之結果，負其責任
      。
（三）被告丙○○自始即有擄人勒贖的意圖：
（１）按擄人勒贖罪，係以不法得財之意思而施行強暴、脅迫，
      將被害人擄至自己勢力範圍之內，希圖其出款贖回者。與
      初無以不法所有意圖得財之犯意，僅用非法方法剝奪人之
      行動自由以洩忿或藉此維護合法之權益，祇能構成妨害自
      由罪，要難論以擄人勒贖罪不同。惟刑法上關於財產上犯
      罪，所定意圖為自己或第三人不法之所有之意思條件，固
      指欠缺適法權源，仍圖將財物移入自己實力支配管領下，
      得為使用、收益或處分之情形而言，除係違反法律上之強
      制或禁止規定者外，其移入自己實力支配管領之意圖，違
      背公共秩序或善良風俗，以及逾越通常一般之人得以容忍
      之程度者，亦應包括在內。
（２）彭淯鈞於警詢時陳稱：「（問：被害人乙○○即昨天晚上
      到本組來製作筆錄指認你之人，你是否認識？你們二人有
      無金錢糾紛？）以前不認識，我們二人沒有任何糾紛。」
      ；「（問：你與丙○○、駱建信、丁○○等人是否認識？
      有無財務糾紛或仇恨？）我認識丙○○、駱建信二人，另
      黃俊與則是『金絲雀卡拉ＯＫ店』的副總，只有看過他，
      我們四人都沒有財務糾紛及仇恨。」；「（問：『企鵝』
      本名高志輝，依你所知他與丙○○、駱建信、丁○○三人
      是否有金錢及財務糾紛及仇恨？）依我所知沒有。」等語
      （詳九十二年度他字第二二三三號偵查影卷第四六頁、五
      十頁），此證詞並經彭淯鈞於原審法院審理時以證人身分
      確認無訛，而經本院引用為彭淯鈞的證詞；駱建信於警詢
      時陳稱：「（問：被害人乙○○即昨天晚上到本組來製作
      筆錄指認你之人，你是否認識？你們二人有無金錢糾紛？
      ）不認識，我們二人沒有任何糾紛。」；「（問：你與丙○○、彭智巖、丁○○等人是否認識？有無財務糾紛或仇
      恨？）我認識丙○○，另彭智巖、丁○○都不認識，都沒
      有財務糾紛」等語（詳九十二年度他字第二二三三號偵查
      影卷第五六頁、六十頁）。顯見，被告丙○○等人與渠等
      預先要強擄的對象丁○○及實際強擄的對象乙○○間，並
      無任何金錢或債務糾紛。
（３）彭淯鈞雖辯稱係因其曾與高志輝前往「金絲雀卡拉ＯＫ店
      」喝酒，高志輝認為其中一名大陸地區女子是丙○○的人
      ，事後丙○○要找回自己的人，高志輝要伊陪丙○○去認
      人等語。而丙○○於原審法院審理時則辯稱是高志輝、彭
      淯鈞拜託其前往「金絲雀卡拉ＯＫ店」處理大陸地區女子
      的事情等語。然被害人乙○○於本院審理時業已明確結證
      稱：「金絲雀卡拉ＯＫ店」內並無大陸地區女子上班等語
      。被告丙○○、彭淯鈞等人亦未提供任何事證供本院查證
      渠等所言不虛，已難信為真實。退步言之，縱認渠等所言
      屬實，惟人民之自由及權利，於不妨害社會秩序、公共利
      益者，均受憲法之保障。大陸地區人民縱有非法進入臺灣
      地區之情形，而有需依臺灣地區與大陸地區人民關係條例
      規定強制出境的情況，然其在臺灣地區期間，亦享有憲法
      保障之基本人權，從而其身體、自由不得作為交易之客體
      ，其理至明。是縱有非法入境的大陸地區女子，違背丙○○等人的約定，至「金絲雀卡拉ＯＫ店」內任職，亦僅屬
      丙○○等人或「金絲雀卡拉ＯＫ店」有無涉嫌違反臺灣地
      區與大陸地區人民關係條例等相關規定，或該名大陸地區
      女子與丙○○等人間，有無民事糾葛之問題，非謂丁○○
      或乙○○因此即對丙○○等人負有金錢債務。而丙○○亦
      明確認知其與乙○○間並無任何金錢糾紛，乃其竟與彭淯
      鈞等人強擄乙○○，並強令其簽發本票及借據，並實際勒
      取贖款一萬元朋分花用，足見其自始即有擄人勒贖之意圖
      無訛。
（４）至於乙○○固於原審法院審理時，證稱在車內其行動電話
      鈴響時，駱建信將其行動電話拿去接聽，與「金絲雀卡拉
      ＯＫ店」裡的人談判，惟並沒有提到拿錢的事情等語。然
      丙○○等人既有實際強逼乙○○簽發本票、借款，並勒取
      贖款一百萬元，且實際取得現金一萬元朋分花用，即已該
      當擄人勒贖罪之構成要件。駱建信縱未於電話中，與「金
      絲雀卡拉ＯＫ店」的人員談判金錢的問題，容係其個人的
      考量，與丙○○等人有無成立擄人勒贖罪名，應屬無關。
      至於彭淯鈞與乙○○進入連志峰住處，乙○○以有急用為
      由，向連志峰借款之際，乙○○並未反抗或向連志峰示意
      遭人挾持，容係因乙○○自始即認為丙○○等人皆持有槍
      枝，為顧慮生命、身體之安全，在無從反抗的情況下，所
      為委屈求全的處理方式，尚無從據此認定丙○○等人並未
      對乙○○為擄人勒贖之犯行。而彭淯鈞使用與自己相關之
      交通或通訊工具犯案，或係因思慮不周或自忖乙○○不敢
      報警處理等因素所致，丙○○等人確有對乙○○為擄人勒
      贖犯行的事證，既已如前述，前開情形自無從據以為丙○○有利之認定。
（四）又本案因為大陸女子之事真正與丁○○存有恩怨者，縱係
      高志輝，但不能因此即捨不利於被告丙○○之證據於不論
      ，而認定被告丙○○並未參與本案犯行。至於本案被害人
      乙○○指述被告丙○○持有槍枝、有在包廂亮槍、有在電
      梯口以槍枝頂住其身體，及「乙○○於被押前，在店內與
      丙○○接觸之情形」、「何人恐赫乙○○籌錢，否則要將
      他活埋」、「丙○○於何時離開」、「離開大肚山後，何
      人再繼續押著乙○○並要乙○○再籌錢」、「乙○○於離
      開大肚山後，再被押往籌錢時，是否還繼續被控制住」、
      「乙○○於連志峰處籌到錢後，彭淯鈞有無再與丙○○聯
      絡」、「扣案紙條為何人交給乙○○」等部分事項之供述
      ，大致仍屬前後相合，雖其用語及敘述之情節，部分有所
      差異，但被害人乙○○遭多人長時間挾持，並曾被矇眼，
      其先後部分指述會因嗣後之追憶，而為部分更正，本不違
      常情。另雖其有被矇眼，但既曾與被告丙○○交談，則在
      車上辨識丙○○之聲音，亦非怪異。至於被告丙○○在第
      一次有無強逼被害人乙○○簽發本票與借據，此與嗣後因
      乙○○簽錯本票的內容，被告丙○○有無再命彭淯鈞出面
      要求乙○○重新簽發本票及借據，此本屬不同之二事。被
      告選任辯護人以被害人乙○○簽發本票與借據時，未受被
      告丙○○強逼，即為被告丙○○辯稱其無強迫乙○○簽發
      本票及籌錢之事，此部分亦為本院所不採。另外，本案共
      同被告彭淯鈞之先後供述雖有部分係為減輕自己之涉案情
      節，但與被害人乙○○指述相符部分，仍難以其係基於共
      同被告之地位，即認均不可採信。被告選任辯護人之此部
      分辯護意旨，亦為本院所不採。綜上所述，被告丙○○共
      同意圖勒贖而擄人之罪證已臻明確，應予依法論罪科刑。
三、按擄人勒贖罪以意圖勒贖而擄人為構成要件，其犯罪態樣係
    將被害人置於行為人實力支配之下，予以脅迫，以便向被害
    人或其關係人勒索財物；如有不法得財之意思而施行強暴、
    脅迫，擄掠被害人脫離其原在處所，使喪失行動自由，而移
    置於自己實力支配之下，藉以向被害人或其關係人勒索財物
    ，即構成擄人勒贖罪」（最高法院八十三年度臺上字第四一
    五七號、八十七年度臺上字第二七八八號判決參照）。本案
    被告丙○○與同案被告彭淯鈞、駱建信、高志輝及另名不詳
    姓名成年男子，係於強擄被害人乙○○，置於自己實力支配
    下後，向乙○○勒贖財物，以為換取人身自由之代價，並已
    實際取得一萬元之贖款，核被告丙○○所為，係犯刑法第三
    百四十七條第一項之擄人勒贖罪。因刑法上擄人勒贖罪，係
    預有不法得財之意思，而實施強暴、脅迫，將被害人擄至自
    己實力支配下，希圖被害人或其關係人出款贖回，當然含有
    妨害自由之性質，自不另論以刑法之恐嚇危害安全罪及妨害
    自由罪。就上開犯行，被告丙○○與彭淯鈞、駱建信、高志
    輝及另名不詳姓名成年男子間，有犯意聯絡及行為分擔，為
    共同正犯。被告丙○○曾於九十年間，因賭博案件，經原審
    法院臺中簡易庭於九十年四月十九日，以九十年度中簡字第
    四五六號判處有期徒刑四月確定，於九十年六月二十八日易
    科罰金執行完畢等情，有臺灣臺中地方法院檢察署刑案資料
    查註紀錄表、及本院被告全國前案紀錄表附卷可稽，被告丙○○前受有期徒刑執行完畢，五年以內再因故意而犯本件有
    期徒刑以上之罪，無論依據修正前後刑法第四十七條之規定
    ，均為累犯，依據刑法第二條第一項前段之規定，應依修正
    前刑法第四十七條之規定加重其刑（惟就擄人勒贖罪有關法
    定本刑死刑、無期徒刑部分，依刑法第六十四條第一項、第
    六十五條第一項規定，不得加重，附此說明）。被告丙○○
    取贖後釋放被害人乙○○，並依刑法第三百四十七條第五項
    後段規定，減輕其刑。其刑罰之加重與減輕，並先加後減之
    。扣案之電話號碼0000000000號行動電話ＳＩＭ
    卡一張，係向電信公司租用，雖供被告丙○○等人共犯上開
    擄人勒贖犯罪所用之物，但非其等所有，尚無從宣告沒收，
    併此敘明。
四、原審判決就被告丙○○所犯，予以論罪科刑，固屬有見，惟
    原審判決以0000000000號行動電話門號係被告彭
    淯鈞以其姊姊彭虹禎之名義所申請，即認扣案之電話號碼0
    000000000號行動電話ＳＩＭ卡一張，係共同被告
    彭淯鈞所有，並供與被告丙○○等人共犯上開擄人勒贖犯罪
    所用之物，乃依刑法第三十八條第一項第二款規定宣告沒收
    ，此部分尚有未合。是本案被告丙○○上訴否認有犯擄人勒
    贖罪，其上訴雖無理由，但原審判決既有上開可議之處，即
    屬無可維持，應由本院將原審判決予以撤銷改判。爰審酌被
    告丙○○之品行，及其於本案擄人勒贖過程中係基於主導地
    位，且持有不詳型式槍枝，雖該槍枝未經扣案，無積極證據
    證明具有殺傷力，而屬槍砲彈藥刀械管制條例所管制的槍枝
    ，然仍已產生相當程度之危害，此與被告彭淯鈞並非基於主
    導地位，惡性有所區別，擄人勒贖犯行，對乙○○的行動自
    由及心理造成重大之危害，以及被告丙○○在擄人勒贖過程
    中，並未對實際對乙○○身體為任何傷害行為，暨被告丙○○犯後猶飾詞否認有擄人勒贖的客觀行為及主觀犯意，對照
    被告彭淯鈞僅否認有擄人勒贖的主觀犯意，並不否認有擄人
    勒贖的客觀行為以觀，顯然被告丙○○毫無悔意可言等一切
    情狀，仍量處如主文第二項所示之刑，以示懲儆。而本案雖
    實際勒贖取得之現金僅為一萬元，然被告丙○○等尚有強逼
    乙○○簽發金額共一百萬元之本票六張及金額共一百萬元之
    借據二張，此亦對乙○○的財產法益造成相當的危害，且擄
    人勒贖罪所保護的法益，並非侷限於財產法益，尚包括被害
    人的人身自由、身體、甚至生命法益，被告丙○○等人既已
    完成整個擄人勒贖的犯罪行為，對乙○○的行動自由及心理
    業已造成重大之危害，並非因財產法益侵害尚非甚鉅，即可
    彌補其罪愆，是被告丙○○的犯罪情狀，並無顯可憫恕之處
    ，當無從依刑法第五十九條規定酌量減刑，附此說明。又被
    告丙○○持以強擄乙○○所用之不詳型式槍枝一支，並無積
    極證據證明具有殺傷力，而屬槍砲彈藥刀械管制條例管制之
    槍枝違禁物；被告駱建信持以強擄乙○○所用之不詳刀器，
    亦無積極證據證明係屬槍砲彈藥刀械管制條例管制之刀械違
    禁物，且均未經警方扣押在案，無從特定其型式，為免日後
    執行之困難，爰不為沒收之諭知。又被告丙○○、駱建信用
    以矇住乙○○眼睛的口罩及膠帶，及被告彭淯鈞使用之手機
    （即插入上開ＳＩＭ卡的手機），均未經警方扣押在案，無
    從特定其型式，且無積極證據證明係屬違禁物，為免日後執
    行之困難，亦不為沒收之諭知。另被告彭淯鈞駕駛之車號Ｇ
    ９－９５５８號自用小客車，雖係渠等用以強擄乙○○所用
    的交通工具，然該車是被告彭淯鈞不知情的父親彭光輝所有
    ，有車號查詢汽車車籍資料在卷足憑，並非被告彭淯鈞等人
    所有，自無從為沒收之諭知。而被告丙○○等人交付乙○○
    載有「0000000000號  財哥」的字條一張，亦因
    被告丙○○業已交付乙○○，而屬乙○○所有，且並非違禁
    物，亦無從為沒收之諭知，以上均併此說明。
五、據上論斷，應依刑事訴訟法第三百六十九條第一項前段、第
    三百六十四條、第二百九十九條第一項前段、刑法第二條第
    一項前段、第二十八條、第三百四十七條第一項、第五項後
    段、修正前刑法第四十七條，判決如主文。
本案經檢察官甲○○到庭執行職務。
中    華    民    國    95    年  10  月    18        日
            刑事第三庭  審判長法  官  王  增  瑜
                              法  官  胡  忠  文
                              法  官  廖  柏  基
上列正本證明與原本無異。
如不服本判決應於收受送達後十日內向本院提出上訴書狀，其未
敘述上訴之理由者並得於提起上訴後十日內向本院補提理由書（
均須按他造當事人之人數附繕本）。
                              書記官  王  麗  英
中    華    民    國    95    年  10  月    19        日
附錄本案論罪科刑法條全文：
中華民國刑法第三百四十七條
意圖勒贖而擄人者，處死刑、無期徒刑或七年以上有期徒刑。
因而致人於死者，處死刑、無期徒刑或十二年以上有期徒刑；致
重傷者，處死刑、無期徒刑或十年以上有期徒刑。
第一項之未遂犯罰之。
預備犯第一項之罪者，處二年以下有期徒刑。
犯第一項之罪，未經取贖而釋放被害人者，減輕其刑；取贖後而
釋放被害人者，得減輕其刑。
                                                      Ａ


司法院資訊處製作；財團法人民間司法改革基金會備份。
